臺灣板橋地方法院民事判決　　　　　　　93年度訴字第1612號
原　　　告　壬○○
訴訟代理人　陳峰富律師
複代 理 人　葉逸如律師
　　　　　　彭惠筠律師
訴訟代理人　蕭世光律師
訴訟代理人　張簡勵如律師
被　　　告　丙○○即被告庚○.
　　　　　　乙○○即被告庚○.
　　　　　　癸○○即被告戊○.
　　　　　　己○○即被告戊○.
被　　　告　丁○○○
訴訟代理人　甲○○
　　　　　　子○○
　　　　　　蔡文彬律師
複代 理 人　林明賢律師
　　　　　　姚宗樸律師
　　　　　　李岳洋律師
上列當事人間請求分割共有物事件，於中華民國96年1 月11日言
詞辯論終結，本院判決如下：
    主          文
兩造共有之坐落臺北縣三峽鎮○○○段犁舌尾小段第四七地號土
地准予分割；其中如附圖所示門牌八十一號、門牌八十一之一號
、門牌八十一之二號部分面積合計貳佰肆拾貳平方公尺土地分由
被告丁○○○取得，如附圖所示門牌八十一之三號Ａ部分面積陸
拾壹平方公尺土地分由被告丙○○取得，如附圖所示門牌八十一
之三號Ｂ部分面積陸拾壹平方公尺土地分由被告乙○○取得，如
附圖所示門牌八十五號部分面積壹佰壹拾捌平方公尺土地分由原
告壬○○取得，附圖所示門牌八十七號部分面積壹佰捌拾貳平方
公尺土地分由被告癸○○、己○○等二人取得並維持共有（應有
部分各二分之一）。
訴訟費用由被告丁○○○負擔三分之一、被告丙○○負擔十二分
之一，被告乙○○負擔十二分之一，被告癸○○與己○○連帶負
擔四分之一，餘由原告負擔。
    事 實 及 理 由
壹、程序方面：
一、本件原告起訴時原列庚○○○、戊○○、丁○○○等三人為
    被告，惟於訴訟繫屬中，被告庚○○○於民國95年4 月30日
    死亡，戊○○民國95年2 月28日死亡，其中被告庚○○○就
    系爭土地之權利乃由丙○○、乙○○等二人繼承，有戶籍謄
    本及土地登記謄本在卷可參，另被告戊○○就系爭土地之權
    利乃由癸○○、己○○等二人繼承，亦有戶籍謄本及土地登
    記謄本在卷足稽，已經原告聲明就原列之被告庚○○○、戊○○等二人部分分別由被告丙○○及乙○○等二人（庚○○○部分）、癸○○及己○○等二人（戊○○部分）承受該二
    被告部分之訴訟，合先敘明。
二、被告丙○○、乙○○、癸○○、己○○等四人經合法通知，
    未於最後言詞辯論期日到場，被告戊○○經合法通知，未於
    言詞辯論期日到場，核均無民事訴訟法第386 條各款所列情
    形，該部分爰依原告之聲請，由其一造辯論而為判決。
貳、當事人之主張：
一、原告壬○○方面：
    聲明：請求判決兩造共有坐落台北縣三峽鎮○○○段犁舌尾
    第47號土地准予分割，並按附圖一所示方式分割，將：編號
    Ａ部分土地分歸原告壬○○與被告戊○○共有，編號Ｂ部分
    土地分歸原告丁○○○所有，編號Ｃ部分土地分歸被告庚○○○所有，編號Ｄ部分土地分歸原告壬○○所有，編號Ｅ部
    分土地分歸被告戊○○所有（分割方案其面積與坐落均以實
    測為準）。被告丁○○○應就原告所分得及原告與被告戊○○所分得共有之上開土地之地上物拆除。其陳述及所提出之
    證據如下：
(一)坐落台北縣三峽鎮○○○段犁舌尾第47號土地（原證一參照
    ），地目建，面積為664 平方公尺，原為張金交（兩造之父
    ）所有，張金交於民國48年8 月27日死亡，便由兩造共同繼
    承，兩造並於91年台北縣三峽鎮調解委員會中，就其應繼分
    及分割事項為調解，調解方案（原證二參照）中與本案有關
    略為如下：「一、三峽鎮○○○段犁尾舌小段四七地號協議
    持分為：戊○○、壬○○各四分之一，丁○○○三分之一，
    庚○○○六分之一。二、繼承完成後立即進行共有物分割，
    任一方不得阻止分割工作。三、建地分割以實際居住狀況座
    前後分割。」，兩造雖已依前開調解結果登記其持分（原證
    三參照），然對於共有物之分割方法無法協議，而又無因物
    之使用目的不能分割或約定不能分割之情事，茲為管理方便
    及提高土地利用價值，爰依民法第824 條規定，懇請鈞院分
    割如聲明所示。
(二)本案應為形成之訴：
  １、原告與被告尚未就分割方案達成協議：
    原告與被告於91年11月1 日協調會中未達成任何分割協議
      ：蓋原告與被告於91年11月1 日雙方就本案系爭土地達成
      持分協議，於該次協調會中，雙方僅就所應有部分持分達
      成共識，即原告與被告戊○○持有四分之一，庚○○○持
      有六分之一，丁○○○持有三分之一，另就雙方實際分割
      方案，由於當時協商時並未為測量，故根本不可能就實際
      上分割方案達成任何協議，而就本案系爭土地以及現有房
      舍建築狀況，四人之房舍均面向道路（原證四參照），且
      四人房舍前尚有一空地（原證五參照），故就分割方案雙
      方僅就分割須以實際居住狀況為前後直線分割原則為協議
      ，至於是否有不足或多餘部分要如何解決，根本沒有在該
      次會議中討論，倘如被告丁○○○所云，於該次會議中，
      雙方均有承諾不拆除房舍，或以，依一般常理，雙方應進
      一步討論如何補償事宜，怎可能在該次協調會結論中一字
      未提，故被告丁○○○辯稱該次會議已達成不拆房屋協議
      或已達成分割協議，實不可採。
    原告與被告於協調會後，曾就分割事宜為多次協商，然均
      未能達成共識：如上所述，由於在該次協調會中並未就協
      調會中作成分割方案，故嗣後雙方曾進行多次協調會議，
      原告曾私下為測量系爭土地持分面積，就被告丁○○○多
      佔土地部分要如何解決，均存有歧見，無法達成協議，若
      如被告丁○○○所云，雙方已達成分割方案協議，又何須
      事後進行多次協商，原告與被告確實未達成任何分割協議
      。
    被告被告丁○○○於93年10月27日所呈民事答辯狀所呈被
      證一協調會紀錄，被告自形式上與實體尚均與否認，該份
      協調會記錄無全體共有人簽名，僅有丁○○○之子簽署，
      顯非真正。
  ２、本案應為形成之訴，原告請求為有理由：原告與被告於協
      調會中僅有就分割原則為約定，並未作成分割方案協議，
      且在事後多次會議中，均無法達成共識，於本案起訴前應
      無任何分割協議存在，亦無不拆除房舍之承諾，應符合民
      法第824 條第2 項裁判分割之前提要件，依照最高法院45
      年台上字第1380號判例，請求分割共有物之訴應屬形成之
      訴，原告請求為有理由。
(三)原告所提分割方案已考慮多數共有人之利益，以及維持現狀
    之最佳考量：原告所提分割方案，除遵守原協調會分割共有
    物之原則外，亦已維護大多數共有人之利益，由現場圖示可
    知，原告與被告之房舍均面向道路，其中嘉添路81號、81之
    1、81之2號係被告丁○○○之房舍（原證六參照），嘉添路
    81之3號為庚○○○之房舍，（原證七參照）嘉添路85號為
    壬○○之房舍（原證八參照），嘉添路87號為戊○○之房舍
    （原證九參照），而丁○○○所有之房舍深度係超越本案系
    爭土地，即是言有部分係占用他人土地而建築（原證十參照
    ），戊○○之房舍亦有部分佔用他人土地（原證十一參照）
    ，就以現房舍建築狀況而言，丁○○○所佔用之土地係超越
    所應持有部分，庚○○○之房舍與其應持有部分約略相同，
    至於戊○○、壬○○部分則有不足現象，故原告所主張之分
    割方案主要係依照多數共有人之現居住狀況為分割，而僅需
    丁○○○將所多佔用之部分（嘉添路81號部分）拆除，歸還
    土地與壬○○、戊○○不足部分，並由二人所共有，原告此
    一分割方案，並已獲庚○○○、戊○○二人同意，並肯認係
    最佳考量，而丁○○○現居住房舍所佔面積超出其持分面積
    部分，已侵害共有人之權益，原告曾多次與被告丁○○○洽
    談分割及返還侵占土地事，然被告丁○○○置之不理，原告
    僅得依民法第767條、第821條規定，訴請被告丁○○○拆除
    超出應持有面積部分之房舍，並返還於共有人。
(四)另  鈞院於93年11月16日勘驗現場當時，曾提出是否可由丁○○○所有嘉添路81號部分與戊○○○○路87號房舍，二人
    交換，以彌補不足部分，然由於丁○○○81號房舍與戊○○
    87號房舍均有部分佔用他人土地，倘若二人交換房舍，恐衍
    生更大困擾。據原告查知，被告丁○○○所有嘉添路81之2
    號房舍，目前係出租他人使用，一並陳明之。
(五)被告抗辯有關地價稅繳納之部分與本案無關：按被告丁○○○主張原告與被告已達成協議，不可向被告丁○○○主張超
    出應有部份土地之補償金，主要原因係爰引被告丁○○○之
    配偶周萬繳納地價稅一事，惟被告丁○○○所主張並非事實
    ，且縱為事實，亦無從看出與本案分割或分割協議有任何關
    聯，被告之抗辯顯不足採。再者，本案為形成之訴，乃係請
    求法院以判決直接宣告法律關係之創設、變更、或消滅之訴
    ，就本案而言，即是由法院直接決定分割方式，而被告丁○○○提及主張不為請求補償金部分之抗辯，顯已與形成之訴
    性質有違，本不適於本案中提出，況且本案根本沒有達成任
    何有關分割方法之協議，被告丁○○○之抗辯顯無理由。
(六)證據：提出土地登記謄本、地籍圖謄本、戶籍謄本、臺北縣
    三峽鎮公所91年12月10日北縣峽民字第0910029774號函所檢
    送之臺北縣三峽鎮調解委員會91年民調字第228 號調解書（
    臺灣板橋地方法院91年11月25日核定）等影本為證據。
二、被告癸○○、己○○（即戊○○之承受訴訟人）方面：被告
    經合法通知，未於言詞辯論期日到場，據期提出之準備書狀
    所為聲明及陳述略以：就本案之分割共有物爭議，被告戊○○就原告於起訴狀所提之事實均肯認屬實，就原告所提之分
    割方案，亦認為係符合所有共有人之共同利益及現在使用狀
    況，就此表示同意原告所提之分割方案，且於分割後，被告
    癸○○、己○○仍願維持共有等語。
三、被告丁○○○方面：
    聲明：請求駁回原告之訴。其陳述及所提出之證據如下：
(一)原告與被告間共有之系爭土地之分割，各共有人早於原告起
    訴前之91年11月1 日即已在臺北縣三峽鎮調解委員會達成分
    割協議，各共有人同意就系爭土地之分割以「依實際居住狀
    況作前後直線分割」為分割之方法，故各共有人間對於系爭
    土地之分割早已達成協議，且被告對於系爭土地分割亦無反
    對意見，依最高法院91年度台上字第987 號判決意旨，原告
    當無起訴請求判決分割之權利，且協議分割之訴屬於給付之
    訴，被告等人對於依原證三之調解書進行分割均無反對意見
    ，原告亦無提起給付之訴之理由。
(二)被告認為分割之方法應依雙方在91年11月1 日成立調解之方
    案分割，且亦應依雙方於陳錦木家中達成之不求償約定履行
    ，原告起訴請求拆除被告所居住之房屋，已違反共有人在調
    解委員會所達成之協議。且在進行調解之時，被告戊○○亦
    曾提出倘依上開以實際居住狀況作前後直線分割時，伊不知
    其居住之房屋是否有占用其他共有人之土地？且被告丁○○○所居住之不動產將會占用超過其持分之土地云云，是時各
    共有人即針對此一議題邀請三峽鎮調解委員辛○○及其太太
    在原告壬○○之子陳錦木家中達成下列決議：「１、以實際
    居住狀況作前後直線分割。２、各共有人同意在進行以實際
    居住狀況作前後直線分割時，壬○○及戊○○不向丁○○○
    請求多佔部分之賠償。３、丁○○○同意如戊○○之房屋有
    占用他人土地而需價購時，其價購所需金額由丁○○○負責
    。４、丁○○○同意放棄對於其他共有人之代墊費用償還請
    求權。」，兩造既曾達成分割後不向被告丁○○○要求佔用
    部分之費用，則原告起訴請求被告丁○○○拆除佔用部分之
    建築物，顯屬無據，應予駁回。
(三)原告所陳之分割方法顯不符合共有物之經濟效用及共有人之
    利益，非妥適之分割方法。蓋原告之分割方法與建物之現實
    使用情形相斥，不利於土地與建物所有權同一化之單純化，
    且原告主張拆除部分建物，使已存在建物之經濟效益受損，
    並易使兩造紛爭擴大，悖於雙方以前之協議，顯有不當。
(四)關於金錢補償問題，共有人全體業經協議就共有人多佔之土
    地互不補償，雖不明文訂於調解書，惟此乃因部分共有人認
    為此為具有其歷史背景且灼明之共識，故無須明文，參諸該
    調解書第1 條，僅十三添段犁舌尾小段47地號其共有人約定
    之持分非為四分之一，其餘應繼財產均係由共有人平分，此
    係因被告之養父及配偶有代其他共有人繳交稻穀，利於全部
    共有人，使共有人得依耕者有其田規定取得土地所有權，共
    有人始合意尊重現有建物情形，不另向被告請求多佔土地之
    補償，共有人間大略依建物佔有面積粗略約定持分，此為其
    互不補償之背景原因，亦為共有人全體明知。只需共有人間
    有此合意，縱令為口頭協議，均無影響其法律效力，共有人
    間應受拘束，均涉及本件裁判補償義務之有無，影響關於給
    付之訴部分，非為不必要之證據，未涉及訴之變更追加問題
    ，有傳喚證人辛○○之必要。退步言之，上開調解書第5 條
    載明兩造拋棄其餘請求權，原告亦據此說明被告不得求償代
    墊之費用，此意謂他共有人亦已拋棄對多佔之共有人請求補
    償之權利，依當時調解委員辛○○所作說明，該條約定包含
    他共有人亦已拋棄對多佔之共有人請求補償之權利。
(五)對於臺北縣樹林地政事務所依照建物現狀以牆壁中心為界，
    邊間房屋以外緣為界，所作成之土地複丈成果圖，經被告查
    證該測量結果與建物實際坐落位置不符，依原告所提附圖房
    屋編號１部分為樹林地政事務所測量結果的編號Ａ房屋，該
    房屋位置顯有出入並與實際位置不符，且原告於附圖所主張
    與戊○○共有的Ａ部分在樹林地政事務所測量結果中竟不存
    在，顯示測量結果不符實情。
(五)調解書第五條「兩造拋棄其餘請求權」主要涵義為被告丁○○○不得向共有人求償代為繳交耕者有其田之稻穀費用，共
    有人也拋棄向多佔建地的共有人請求補償之權利。現在若建
    物要被告補償，原告也應還回四分之一代墊稻米金額211,97
    5 元，原告因為被告代墊繳交稻米，而獲得農地分割約987
    坪，若以市價每坪6,000元計算，因而獲利5,922,000元。
(六)原來建地47號由環球鑑價公司鑑價結果為每坪約5 萬元，同
    一區段附近約50公尺遠的十三添犁舌尾建56號和建60-2號土
    地共461 平方公尺於94年8 月30日臺灣板橋地方法院以投標
    方式拍賣93年度執字第38113 號強制執行事件，拍賣最低底
    價合計620 萬元，每坪為44,459元，同時由房屋仲介廣告也
    顯示白雞建地每坪為4 萬元，被告認為原來建47的鑑價有過
    高現象，本案為計程共有物分割，請以公告現值每坪29,421
    元作為補償依據。
(七)證據：提出協調記錄（被證一）、臺灣省政府放領耕地稻谷
    地價繳納聯單第二聯正收據等影本及照片、測量圖等為證據
    ，並聲請訊問證人辛○○、辛○○之妻、壬○○、癸○○、
    丙○○、甲○○，聲請另對系爭土地鑑價。
四、被告丙○○、乙○○（即庚○○○之承受訴訟人）方面：被
    告經合法通知，均未於最後言詞辯論期日到場，據其前到場
    所為之聲明及陳述略以：共有人有四人，被告庚○○○本有
    四分之一，之後卻變成六分之一，當時在公所調解時，包括
    建地各四分之一，被告庚○○○同意只取六分之一，雙方已
    直線分割方式分割，但原告不同意，因聲明請求駁回原告之
    訴等語（未表明願於分割後仍維持共有狀態）。
參、本院依聲請囑託臺北縣樹林地政事務所實施測量並製作土地
    複丈成果圖，及囑託內政部土地測量局鑑定界址，及依職權
    囑託泛亞不動產鑑定股份有限公司鑑定土地價額。
肆、得心證之理由：
一、原告主張坐落臺北縣三峽鎮○○○段犁舌尾小段第47地號土
    地為兩造所共有，原告壬○○權利範圍應有部分為四分之一
    ，被告丁○○○權利範圍應有部分為三分之一，被告庚○○○權利範圍應有部分為六分之一，被告戊○○權利範圍應有
    部分為四分之一，被告庚○○○死亡後，其對於系爭土地之
    權利由被告丙○○、乙○○各繼承二分之一，被告戊○○死
    亡後，其對於系爭土地之權利由癸○○、己○○各繼承二分
    之一等事實，為兩造所不爭執，並有土地登記謄本、戶籍謄
    本等在卷可參，則原告此部分主張應堪信為真實。又前揭土
    地上現有門牌號碼三峽鎮嘉添81、81之1 、81之2 、81之3
    號等連棟2 層樓房1 座，門牌號碼嘉添85號磚造平房1 座，
    嘉添87號2 層樓房1 座，此外，於81號房屋右側有一小徑供
    81號等房屋後方之其他住戶通行等情，為兩造所不爭執，並
    經本院履勘屬實，有本院93年11月16日勘驗筆錄可參（見本
    院卷一第42頁至44頁），其中門牌號碼臺北縣三峽鎮嘉添81
    、81之1 、81之2 號等3 間2 層樓房乃屬於被告丁○○○所
    有，嘉添81之3 號2 層樓房乃原屬於被告丙○○及乙○○之
    被繼承人庚○○○所有，嘉添85號磚造平房則為原告壬○○
    所有，嘉添87號2 層樓房則原為被告癸○○及己○○之被繼
    承人戊○○所有等事實，亦為兩造所不爭執，原告此部分主
    張亦堪信為真實。
二、按「共有物之分割，依共有人協議之方法行之。分割之方法
    ，不能協議決定者，法院得因任何共有人之聲請，命為左列
    之分配：一、以原物分配於各共有人。二、變賣共有物，以
    價金分配於各共有人。以原物為分配時，如共有人中，有不
    能按其應有部分受分配者，得以金錢補償之。」，民法第82
    4 條第1 項、第2 項、第3 項分別定有明文。本件原告主張
    兩造共有之系爭土地，共有人無法協議分割方法，因起訴請
    求裁判分割，惟被告丁○○○則抗辯稱兩造共有之系爭土地
    前已於91年11月1 日在臺北縣三峽鎮調解委員會成立調解，
    其中調解書所載第4 項即載明「建地分割以實際居住狀況作
    前後直線分割。」，共有人既已對分割方法成立協議，原告
    自不得再起訴請求法院裁判分割等語。按調解之成立，如同
    契約之成立，除主觀上參與調解之人應有意思能力外，標的
    並須可能、確定，或可得確定，否則雖有調解之外觀，但仍
    不能發生當事人所期望之法律效力。經查，本件兩造前於91
    年11月1 日在臺北縣三峽鎮調解委員會就兩造之被繼承人即
    兩造之父張金交所留遺產之分割進行調解，其成立調解之內
    容為：「茲因張金交（於民前21年03月23日出生，身分證字
    號：F00000000 ，於民國48年08月27日死亡）座落於三峽鎮
    ○○○段犁舌尾小段四七地號、十三添段十三添小段一八○
    之一九、十三添段十三添小段一八一之一、十三添段十三添
    小段一八二、十三添段十三添小段一八三地號五筆土地，今
    因張金交死亡，致其繼承人二造土地分割發生糾紛，至本會
    調解成立：一、上述土地經二造協議分割情形如下：三峽鎮
    ○○○段犁舌尾小段四七地號協議持分情形為戊○○、壬○○為四分之一、丁○○○三分之一、庚○○○六分之一。十
    三添段十三添小段一八○之一九地號、十三添段十三添小段
    一八一之一、十三添段十三添小段一八二、十三添段十三添
    小段一八三地號四筆土地戊○○、壬○○、丁○○○、庚○○○持分為各四分之一。二、繼承完成後立即進行共有物分
    割，任何一方不得阻止分割工作。三、農地分割（位置二造
    抽籤決定），應確保二造均有道路通行及水源使用權以利農
    作。四、建地分割以實際居住狀況作前後直線分割。五、二
    造拋棄其餘請求權。」，其中就系爭土地之分割部分，除於
    調解書第1 項約定分割之比例如現在土地登記謄本所載之比
    例外，並於第4 項並約定：「建地分割以實際居住狀況作前
    後直線分割。」，該調解書並經本院民事庭於91年11月25日
    予以核定，此有臺北縣三峽鎮調解委員會91年民調字第228
    號調解書影本在卷可稽（見本院93年板調字第178 號調解卷
    第13頁），然而兩造使用之範圍並非系爭土地全部，現有系
    爭土地上所存在之房屋除後段部分延伸使用至鄰地外，於房
    屋前方則有面積不等之空地，各共有人使用之面積與同一調
    解書第一項所載各繼承人就系爭土地應分得之比例並不相同
    ，則關於前述調解書第四項所載之內容，並不包含系爭土地
    全部之分割方法，自難認為參與調解各方，對於此部分標的
    已經確定其範圍，則該部分關於建地（即系爭土地）之分割
    方法，難認兩造已經成立協議，參照如被告丁○○○所抗辯
    稱，事後曾央請前主持前述調解之調解委員辛○○再予協調
    等情形，亦顯見兩造就系爭土地之分割方法仍有歧見之情形
    ，且為各共有人所明知，而有仍須再予以協調之必要，否則
    經法院核定之民事調解，依鄉鎮市調解條例第24條第2 項前
    段規定，與民事確定判決有同一之效力，各共有人均得持向
    地政機關申請為分割登記，並無重複協調必要。另被告丁○○○又抗辯稱共有人事後又經調解委員辛○○夫婦邀同全體
    共有人於原告壬○○之子陳錦木住處內成立協議，並提出記
    錄影本為證據（被告提出之被證一，見本院卷第30頁），但
    該記錄之真正為原告所否認，經查，被告丁○○○所提出之
    記錄影本僅有丙○○（被告庚○○○之子）、甲○○（被告
    丁○○○之子）簽名，難以認為係共有人間之協議，且依該
    記錄記載，參加之人為戊○○、戊○○之子癸○○、壬○○
    、壬○○之子陳錦木、庚○○○之子丙○○、丁○○○之子
    甲○○與辛○○夫妻，並未包含全部共有人，則難以認為屬
    於共有人間之協議，不能直接對於系爭土地之全體共有人發
    生拘束力，縱使該由臺北縣三峽鎮調解委員會調解委員辛○○與其妻主持之協調就系爭土地成立之分割方法成立之協議
    應對於全體共有人發生拘束力，其協議內容為辛○○所稱：
    「……大家同意建地依居住狀況做直線分割，並不向他方求
    償多佔的部份同時若戊○○房屋有越界他人的土地需價購時
    金額由丁○○○負責。」，其內容仍與前述調解書所載第4
    項有相同之問題，其標的範圍仍屬不確定，因而被告丁○○○抗辯稱共有人已經就系爭土地之分割方法成立協議，原告
    不得再起訴請求分割一節，並無可採，原告依前揭法條規定
    ，起訴請求分割系爭兩造共有之土地，為有理由，應予准許
    。至於被告丁○○○聲請訊問證人即參與前述調解及協調之
    三峽鎮調解委員會調解委員辛○○部分，因經法院核定之民
    事調解與民事確定判決有同一效力，猶如確定判決判斷既判
    力之範圍乃以判決主文為限，故調解效力之範圍其判斷之準
    據亦以記載於調解書者為限，於調解書所載之條件以外之條
    件並非調解效力所及，且參照民事訴訟法第422 條規定，在
    調解成立前調解委員之勸導或當事人之陳述不得為裁判之基
    礎，則縱如被告丁○○○抗辯稱調解委員辛○○於調解成立
    前曾以口頭說明其他內容，但既然該部分內容未記入調解書
    內成為調解之條件，自不發生成立調解拘束參與調解者之效
    力，且據證人辛○○到庭所稱：「事後結論有才會有簽名，
    沒有結論就不會有簽名」等語（見本院95年3 月21日言詞辯
    論筆錄，卷二第95頁以下），以之參照證人辛○○另行主持
    之協調部分，參與協調之人並非全部共有人，協調內容對於
    全體共有人本非即有拘束力，且該紀錄又無主持該次協調之
    證人辛○○簽名，可見該次協調並未有如被告丁○○○所提
    出之紀錄內容所載之和解條件合意之事實，當堪認定，被告
    丁○○○此部分抗辯自難採取。
三、系爭土地經本院至現場履勘，並命臺北縣樹林地政事務所派
    員依照土地上現有房屋之牆壁中心為界，房屋邊間則以牆壁
    外緣為界，分別實施測量並製作分割方案成果圖（見本院93
    年12月30日勘驗筆錄，卷一第57頁），測量成果為臺北縣樹
    林地政事務所95年1 月27日北縣樹地測字第0950001147號函
    檢送本院之土地複丈成果圖（此為更正後之成果圖）可參（
    見本院卷二第64頁至66頁）及內政部土地測量局95年8 月10
    日測籍字第0950006944號函檢送本院之鑑定書及鑑定圖在卷
    可參（見本院卷二第174 頁至176 頁），而目前系爭坐落臺
    北縣三峽鎮○○○段犁舌小段47地號土地之共有人之應有部
    分比例分別為原告壬○○為四分之一、被告丁○○○為三分
    之一、被告癸○○與被告己○○各為八分之一（二人表明願
    於分割後維持共有，合計為四分之一）、被告丙○○為十二
    分之一、被告乙○○為十二分之一（被告乙○○、丙○○等
    二人經本院二次以書面命其為是否於分割後維持共有表明意
    見，但該二被告均未表明願於分割後維持共有之意思，故應
    分別計算其可分得之比例），有土地登記謄本可稽（見本院
    卷三第37、38頁），本院又衡量系爭兩造共有之土地上業已
    建造有共有人之房屋，使用狀況已如前述，而全體共有人之
    前在上述臺北縣三峽鎮調解委員會成立調解時所表明之意見
    ，雖未能確定其分割方法，但考其意思乃在尊重目前之使用
    狀況，避免拆毀現存之地上房屋，故本院認為參考前述調解
    書所載之分割方法即以目前各共有人所擁有或繼承所得之房
    屋牆壁中線前後延伸至土地界址之分割線作為共有人分割之
    依據，使各共有人所有或繼承所得之房屋可以坐落於分割後
    各自分得之土地上，而使地上房屋與坐落基地之所有權人同
    一，避免建築基地與建築物之權屬於分割後分別為不同之人
    所擁有，而有拆毀地上房屋造成不必要損失之可能，故採用
    如附圖所示之分割方案（即本院卷三第62頁所附之臺北縣樹
    林地政事務所95年12月19日土地複丈成果圖），其中門牌81
    號部分面積54平方公尺、門牌81-1號面積87平方公尺、門牌
    81-2號面積101 平方公尺，合計242 平方公尺之土地分歸被
    告丁○○○取得，門牌81-3號A 部分面積61平方公尺分之土
    地歸被告丙○○取得，門牌81-3號B 部分面積61平方公尺分
    之土地歸被告乙○○取得（按被告丙○○、乙○○二人雖共
    同繼承其被繼承人庚○○○之房屋即門牌嘉添81-3號，土地
    分割後將使該房屋坐落於二筆不同地號之土地上，然因該二
    人未表明願意於分割後維持共有狀態，因而仍應分別劃分其
    各別得分得之範圍），門牌85號面積118 平方公尺之土地分
    歸原告壬○○取得，門牌87號面積182 平方公尺之土地分歸
    被告己○○與被告癸○○取得並維持共有（應有部分各二分
    之一），應屬合乎系爭土地共有人原來協調進行分割之原意
    ，並符合目前使用之狀況。
四、此外，系爭坐落三峽鎮○○○段犁舌尾小段47地號土地之面
    積為664 平方公尺，原告壬○○之應有部分為四分之一即合
    166 平方公尺，被告丁○○○之應有部分為三分之一即合約
    221 平方公尺（平方公尺以下四捨五入，以下同），被告張
    金富與楊金樹等二人之應有部分合計為四分之一即合166 平
    方公尺，被告丙○○與被告乙○○等二人各有應有部分十二
    分之一即合約55平方公尺，然如依前述分割方法分割，被告
    丁○○○分得242 平方公尺土地、被告丙○○分得61平方公
    尺土地、被告乙○○分得61平方公尺土地、被告己○○與癸○○合計分得182 平方公尺土地，原告壬○○分得118 平方
    公尺土地，其中被告丁○○○分得之土地面積較其原來權利
    比例多分得21平方公尺，被告丙○○、乙○○等二人各多得
    6 平方公尺，被告癸○○與己○○合計多分得16平方公尺，
    原告壬○○少分得48平方公尺，依前揭民法第824 條第3 項
    規定，本應依其較原有應有部分比例由多分得之共有人以金
    錢補償少分得之共有人，但依前揭全體共有人於臺北縣三峽
    鎮調解委員會成立之調解內容所示，雙方雖對於分割之方案
    並未能達成確定有效之分割協議，但於最末項即調解條件第
    六項約定拋棄其餘請求權，顯見雙方對於系爭建地（即系爭
    土地）之分割已有不互相找補之意思合致，則原告壬○○於
    前述與確定判決同一效力之調解中已經拋棄向其餘共有人請
    求補償差額之權利，則於本件中自無庸再依前項規定，計算
    除原告以外之共有人應給付金錢補償之數額，併此敘明。
伍、本件事證已臻明確，兩造其餘主張及攻擊防禦方法與證據，
    經本院斟酌後，與本件判決結果已不生影響，故不一一論列
    ，附此敘明。
陸、結論：原告之訴為有理由，依民事訴訟法第385條第1項前段
    、第80條之1、第85條第2項，判決如主文。
中　　華　　民　　國　　96　　年　　1 　　月　　25　　日
                  民事第一庭法  官  許  瑞  東
以上正本證明與原本無異
如對本判決上訴，須於判決送達後20日內向本院提出上訴狀
中　　華　　民　　國　　96　　年　　1 　　月　　25　　日
                            書記官  賴  玉  芬
